ACORDAO-COMPLETO-2536042

ACÓRDÃO 3356/2022 ATA 20/2022 - PRIMEIRA CÂMARA

Vistos, relatados e discutidos estes autos de processo de tomada de contas especial instaurada pelo Fundo Nacional de Desenvolvimento da Educação em face da omissão na prestação de contas quanto aos recursos repassados por força do Programa Projovem Campo, exercício de 2014,
ACORDAM os Ministros do Tribunal de Contas da União, reunidos em sessão da Primeira Câmara, ante as razões expostas pelo relator, em:
9.1. com fundamento nos arts. 1º, inciso I, e 16, inciso III, alínea "a", da Lei 8.443/1992 c/c os arts. 19 e 23, inciso III, da mesma Lei, e com os arts. 1º, inciso I, 209, inciso I, e 214, inciso III, do RITCU, julgar irregulares as contas da sra. Luziane Lopes Rodrigues Lisboa; 
9.2. aplicar à sra. Luziane Lopes Rodrigues Lisboa multa no valor de R$ 10.000,00 (dez mil reais) , nos termos do art. 58, inciso I, da Lei 8.443/1992 c/c art. 268 do RITCU, fixando-lhe o prazo de quinze dias, a contar da notificação, para comprovar, perante o Tribunal (art. 214, inciso III, alínea "a", do RITCU) , o recolhimento da dívida aos cofres do Tesouro Nacional, atualizada monetariamente desde a data do presente acórdão até a data do efetivo recolhimento, se for paga após o vencimento, na forma da legislação em vigor;
9.3. autorizar, nos termos do art. 28, inciso II, da Lei 8.443/1992, a cobrança judicial da dívida, caso não seja atendida a notificação;
9.4. autorizar, caso solicitado, o pagamento da dívida em até 36 (trinta e seis) parcelas mensais e consecutivas, nos termos do art. 26 da Lei 8.443/1992 c/c o art. 217 do RITCU, fixando o prazo de 15 (quinze) dias, a contar do recebimento da notificação, para comprovação perante o Tribunal do recolhimento da primeira parcela, e de 30 (trinta) dias, a contar da parcela anterior, para comprovação do recolhimento das demais parcelas, devendo incidir sobre cada valor mensal, atualizado monetariamente, os juros de mora devidos, na forma prevista na legislação em vigor;
9.5. alertar a responsável de que a inadimplência de qualquer parcela acarretará o vencimento antecipado do saldo devedor;
9.6. dar ciência da presente deliberação ao Procurador-Chefe da Procuradoria da República no Estado do Maranhão, nos termos do § 3º do art. 16 da Lei 8.443/1992 c/c o § 7º do art. 209 do RITCU; e
9.7. dar ciência do presente acórdão à responsável, ao FNDE e à Prefeitura Municipal de Santo Amaro do Maranhão/MA.

Tomada de contas especial decorrente da omissão no dever de prestar contas dos recursos repassados por força do programa Projovem Campo, exercício de 2014.

Primeira Câmara

3. Interessados/Responsáveis:
3.1. Interessado: Fundo Nacional de Desenvolvimento da Educação (00.378.257/0001-81)
3.2. Responsável: Luziane Lopes Rodrigues Lisboa (XXX.907.513-XX)

13.1. Ministros presentes: Walton Alencar Rodrigues (Presidente), Benjamin Zymler (Relator) e Vital do Rêgo.
13.2. Ministro-Substituto convocado: Augusto Sherman Cavalcanti.
13.3. Ministro-Substituto presente: Weder de Oliveira.

BENJAMIN ZYMLER

Adoto como relatório, com alguns ajustes de forma, a instrução elaborada no âmbito da Secretaria de Controle Externo de Tomada de Contas Especial (SecexTCE) , inserta à peça 59:
"INTRODUÇÃO
Trata-se de tomada de contas especial instaurada pelo Fundo Nacional de Desenvolvimento da Educação (FNDE) em desfavor de Luziane Lopes Rodrigues Lisboa, ex-prefeita municipal de Santo Amaro do Maranhão/MA (gestões 2013-2016 e 2017-2020) , em razão da omissão no dever de prestar contas dos recursos recebidos do programa PROJOVEM CAMPO - exercício de 2014.
HISTÓRICO
Em 5/9/2019, com fundamento na IN/TCU 71/2012, alterada pela IN/TCU 76/2016, e DN/TCU 155/2016, o dirigente do FNDE autorizou a instauração da tomada de contas especial (peça 1) . O processo foi registrado no sistema e-TCE com o número 4536/2019.
Os recursos repassados ao Município de Santo Amaro do Maranhão/MA, no âmbito do PROJOVEM CAMPO - exercício 2014, totalizaram R$ 1.878.108,00 (peça 3) . 
O fundamento para a instauração da tomada de contas especial, conforme consignado na matriz de responsabilização elaborada pelo tomador de contas à peça 24, foi a constatação da seguinte irregularidade: 
	'Não comprovação da boa e regular aplicação dos recursos federais repassados à Prefeitura Municipal de Santo Amaro do Maranhão - MA, em face da omissão no dever de prestar contas dos valores transferidos, no âmbito do PROJOVEM CAMPO, no exercício de 2014, cujo prazo encerrou-se em 8/2/2018.'
A responsável arrolada na fase interna foi devidamente comunicada às peças 5-6, e, diante da ausência de justificativas suficientes para elidir a irregularidade e da não devolução dos recursos, instaurou-se a tomada de contas especial.
No relatório de TCE (peça 15) , o tomador de contas concluiu que o prejuízo importava no valor original de R$ 1.878.108,00, imputando responsabilidade à sra. Luziane Lopes Rodrigues Lisboa, prefeita municipal de Santo Amaro do Maranhão/MA, no período de 1/1/2013 a 31/12/2016 e 1/1/2017 até 31/12/2020, na condição de gestora dos recursos e de responsável pela prestação de contas. 
Em 15/1/2020, a Controladoria-Geral da União emitiu o relatório de auditoria (peça 18) , em concordância com o relatório do tomador de contas. O certificado de auditoria e o parecer do dirigente do órgão de controle interno concluíram pela irregularidade das contas (peças 19 e 20) .
Em 6/2/2020, o ministro responsável pela área atestou haver tomado conhecimento das conclusões contidas no relatório e certificado de auditoria, bem como do parecer conclusivo do dirigente do órgão de controle interno, manifestando-se pela irregularidade das contas, e determinou o encaminhamento do processo ao Tribunal de Contas da União (peça 21) .
Na instrução inicial (peça 25) , analisando-se os documentos nos autos, concluiu esta unidade técnica pela citação e audiência da responsável, diante das seguintes irregularidades: 
Irregularidade 1: não comprovação da boa e regular aplicação dos recursos federais repassados ao município de Santo Amaro do Maranhão - MA, em face da omissão no dever de prestar contas dos valores transferidos, no âmbito do PROJOVEM CAMPO, no exercício de 2014, cujo prazo encerrou-se em 8/2/2018.
Evidências da irregularidade: documento técnico presente na peça 7.
Normas infringidas: art. 37, caput, c/c o art. 70, parágrafo único, da Constituição da República Federativa do Brasil; art. 93 do Decreto-lei 200/1967; art. 66 do Decreto 93.872/1986; Resolução CD/FNDE nº 11, de 16/04/2014.
Débitos relacionados à responsável Luziane Lopes Rodrigues Lisboa (XXX.907.513-XX) :
	Data de ocorrência
	Valor histórico (R$) 

	23/9/2014
	367.650,00

	24/8/2015
	183.825,00

	31/12/2015
	183.825,00

	6/7/2016
	462.723,00

	8/9/2016
	376.635,00

	21/10/2016
	303.450,00

Cofre credor: Fundo Nacional de Desenvolvimento da Educação.
Responsável: Luziane Lopes Rodrigues Lisboa (XXX.907.513-XX) .
Conduta: não demonstrar a boa e regular aplicação dos recursos federais recebidos e geridos por meio do instrumento em questão, no exercício de 2014, em face da omissão na prestação de contas, cujo prazo encerrou-se em 8/2/2018.
Nexo de causalidade: a conduta descrita impediu o estabelecimento do nexo causal entre as possíveis despesas efetuadas com os recursos recebidos, no âmbito do instrumento em questão, no exercício de 2014.
Culpabilidade: não há excludentes de ilicitude, de culpabilidade e de punibilidade; é razoável supor que a responsável tinha consciência da ilicitude de sua conduta; era exigível conduta diversa da praticada, qual seja, desincumbir-se do seu dever por meio da apresentação da prestação de contas no prazo e forma devidos. 
Encaminhamento: citação.
Irregularidade 2: não cumprimento do prazo originalmente estipulado para prestação de contas do PROJOVEM CAMPO, cujo prazo encerrou-se em 8/2/2018.
Evidências da irregularidade: documentos técnicos presentes nas peças 2, 3, 4, 5, 6, 7, 8, 9, 10, 11 e 12.
Normas infringidas: art. 37, caput, c/c o art. 70, parágrafo único, da Constituição da República Federativa do Brasil; art. 93 do Decreto-lei 200/1967; art. 66 do Decreto 93.872/1986; Resolução CD/FNDE nº 11, de 16/04/2014.
Responsável: Luziane Lopes Rodrigues Lisboa (XXX.907.513-XX) .
Conduta: descumprir o prazo originalmente estipulado para prestação de contas dos recursos federais recebidos à conta do instrumento em questão, o qual se encerrou em 8/2/2018.
Nexo de causalidade: a conduta descrita impediu o estabelecimento do nexo causal entre as possíveis despesas efetuadas com os recursos recebidos, no âmbito do instrumento em questão, no exercício de 2014.
Culpabilidade: não há excludentes de ilicitude, de culpabilidade e de punibilidade; é razoável supor que a responsável tinha consciência da ilicitude de sua conduta; era exigível conduta diversa da praticada, qual seja, desincumbir-se do seu dever por meio da apresentação da prestação de contas no prazo e forma devidos. 
Encaminhamento: audiência.
Em cumprimento ao pronunciamento da Unidade (peça 27) , foram efetuadas a citação e a audiência da responsável, nos moldes adiante:
	Comunicação: Ofício 13.087/2020 - Seproc (peça 32) 
Data da Expedição: 16/4/2020
Data da Ciência: 23/4/2020 (peça 34) 
Nome Recebedor: Diones Alves Santos
Observação: Ofício enviado para o endereço do responsável, conforme pesquisa na base de dados no sistema da Receita Federal, custodiada pelo TCU.
Fim do prazo para a defesa: 8/5/2020
	
	Comunicação: Ofício 15.185/2020 - Seproc (peça 33) 
Data da Expedição: 16/4/2020
Data da Ciência: 7/5/2020 (peça 38) 
Nome Recebedor: Janaína Cristina Nascimento Melo
Observação: Ofício enviado para o endereço do responsável, conforme pesquisa na base de dados nos sistemas corporativos do TCU.
Fim do prazo para a defesa: 22/5/2020
	
Conforme Despacho de Conclusão das Comunicações Processuais (peça 55) , as providências inerentes às comunicações processuais foram concluídas. 
Transcorrido o prazo regimental, a responsável Luziane Lopes Rodrigues Lisboa apresentou defesa (peça 39-41) , que será analisada na seção 'Exame Técnico'.
ANÁLISE DOS PRESSUPOSTOS DE PROCEDIBILIDADE DA IN/TCU 71/2012
Avaliação de Viabilidade do Exercício do Contraditório e Ampla Defesa
 Verificou-se que não houve o transcurso de mais de dez anos desde o fato gerador da irregularidade sancionada sem que tenha havido a notificação da responsável pela autoridade administrativa federal competente (art. 6º, inciso II, c/c art. 19 da IN/TCU 71/2012, modificada pela IN/TCU 76/2016) , uma vez que o fato gerador ocorreu em 9/2/2018, e a responsável foi notificada conforme segue:
Luziane Lopes Rodrigues Lisboa, por meio do ofício acostado à peça 5, recebido em 21/2/2019, conforme AR (peça 6) .
Valor de Constituição da TCE 	
 Constatou-se, ainda, que o valor atualizado do débito apurado (sem juros) , em 1/1/2017, era de R$ 1.998.487,85, portanto, superior ao limite mínimo de R$ 100.000,00, na forma estabelecida conforme os arts. 6º, inciso I, e 19 da IN/TCU 71/2012, modificada pela IN/TCU 76/2016. 
OUTROS PROCESSOS/DÉBITOS NOS SISTEMAS DO TCU COM OS MESMOS RESPONSÁVEIS
 Não foi encontrado débito imputável à responsável em outros processos no Tribunal. 
 Deste modo, a tomada de contas especial está devidamente constituída e em condição de ser instruída.
 Verifica-se, também, que, após diligência deste Tribunal, o FNDE apresentou a sua avaliação da execução física e financeira do programa PROJOVEM CAMPO - exercício de 2014, pelo Município de Santo Amaro do Maranhão, conforme peças 51-54.
EXAME TÉCNICO
Da defesa da responsável Luziane Lopes Rodrigues Lisboa.
 A responsável apresentou defesa, que passa a ser analisada em seguida:
 Argumento 1 (peça 39, p.2-4) :
A ex-prefeita alega que o setor técnico responsável pela alimentação do SIGPC deixou de promover o envio da prestação de contas, sem sua ciência ou anuência, de modo que, somente após a notificação pelo Tribunal, constatou a não apresentação dos documentos. Entretanto, informa que já houve o efetivo envio das contas do PROJOVEM 2014, conforme documento em anexo (peça 40) , entendendo que não se configura a omissão, pois, tão logo teve ciência do equívoco, atuou de forma a sanar a irregularidade formal.
A responsável alega que não recebeu ofícios ou comunicações expedidos pela entidade concedente, resultando no ato omissivo de prestação de contas na fase interna da TCE. Atribui caráter residual à tomada de contas especial, em especial pela obrigação do ente concedente em adotar medidas para o saneamento, de sorte que, no caso tratado, mostra-se necessário seja procedida a notificação do FNDE para que traslade aos autos a sua análise técnica em relação à prestação de contas. Afirma que o caráter residual da TCE é reiterado nos arts. 3º e 5º da Resolução TCU 71/2012, implicando a não possibilidade de saneamento das contas pelo FNDE, ausência de pressuposto para a própria constituição da tomada de contas especial.
 Análise do argumento 1: 
A defendente estava à frente do Poder Executivo municipal em 2014, tendo gerido mais de R$ 1,8 milhões em recursos federais destinados ao PROJOVEM. À peça 6, consta o comprovante de sua ciência em 21/2/2019, referente à notificação gerada pelo FNDE por omissão no dever de prestar contas. A comprovação acerca da regular destinação dos recursos era, pois, sua obrigação, e fazia parte do dever constitucional da mandatária, como gestora de recursos públicos. Não há como se eximir da obrigação legal e constitucional que paira sobre todos os que gerenciam verbas públicas, tendo agido com descuido e falta de zelo na gestão, omitindo a entrega dos documentos no prazo avençado.
Importa ressaltar que a responsável ainda era gestora do município em 2018, por ocasião da prestação de contas, uma vez que foi reeleita para o período 2017-2020. Nos autos, o que se verifica é a adoção de medidas tardias (após a audiência) para sanar a irregularidade. Saliente-se que o FNDE não pôde dar andamento naquele exercício à avaliação das contas, não se verificando o nexo causal entre os recursos federais repassados e as despesas realizadas, por falta de alimentação do SIGPC, além da ausência do parecer do CACS. 
O dever de prestar contas recai sobre o titular do cargo na data de vencimento da prestação de contas, ainda que este não tenha recebido ou gerido os recursos, sendo inúmeros os precedentes desta Corte no sentido de que a obrigação primária de prestar contas recai sobre o prefeito em cuja gestão se enquadra a data prevista para fazê-lo (ver Acórdão 1536/2008-TCU-Segunda Câmara, 331/2010- 2ª Câmara, 6.171/2011-1ª Câmara e 2.773/2012-1ª Câmara, dentre outros) .
Para fins de responsabilização perante o TCU, pode ser tipificada, no mínimo, como erro grosseiro (ou culpa grave) , de que trata o art. 28 do Decreto-lei 4.657/1942 (Lei de Introdução às Normas do Direito Brasileiro) , a não comprovação da boa e regular aplicação de recursos públicos, em decorrência da omissão no dever de prestar contas. Nessa situação, o gestor impede que seja averiguado o destino dado aos recursos que lhes foram confiados, em ofensa não só às regras legais, mas também aos princípios basilares da administração pública, dando ensejo, inclusive, à presunção legal de dano ao Erário pela integralidade dos valores transferidos. 
É firme a jurisprudência do TCU no sentido de que tal conduta, se não sanada, caracteriza irregularidade grave, que acarretará o julgamento pela irregularidade das contas, a condenação em débito e a aplicação de multa (Acórdão 2256/2017-TCU-Primeira Câmara, Rel. Min. Walton Alencar Rodrigues; 196/2016-Plenário, Rel. Min. Benjamin Zymler; 1.616/2015-1ª Câmara, Rel. Min. Augusto Sherman; 3.254/2010-2ª Câmara, Rel. Min. Raimundo Carreiro, dentre outros) .
Quanto ao mérito das contas, verifica-se que a responsável teve ciência das irregularidades que geraram os débitos em citação e das irregularidades sem débito, mediante audiência do Tribunal, ambas após o recebimento de ofício do TCU, em 23/4/2020, conforme AR à peça 34, tendo solicitado prorrogação de prazo para atendimento à demanda em 12/5/2020 (peça 36) , sendo notificada da concessão de novo prazo em 23/5/2020 (peça 38) , protocolando resposta definitiva em 18/6/2020 (peça 39) e com remessa das contas em 15/6/2020, ao FNDE (peça 40) , acompanhada de parecer pela aprovação do Conselho Municipal de Acompanhamento e Controle Social (CACS) em 9/6/2020, conforme peça 41.
Consta nos autos que o FNDE se manifestou (peças 51-54) , de todo modo, pela insuficiência da documentação apresentada, conforme Nota Técnica 2050465/2020, à peça 52, p. 5, considerando, em síntese, quanto à execução financeira, que houve um pagamento de R$ 1.432,03 à Federação de Trabalhadores, contrariando o disposto no § 2º do art. 10 da Resolução CD/FNDE 11, de 16 de abril de 2014, não sendo a despesa permitida, e que a Prefeitura ultrapassou o limite de 7% autorizado, de forma a despender 46,79% do valor repassado na aquisição de materiais de consumo, em desacordo com o inciso V do art. 14 da Resolução CD/FNDE 11/2014. Em que pesem tais constatações, o FNDE registrou que foi realizada aplicação financeira, que rendeu R$ 90.275,09 aos cofres públicos (peça 52, p.4) , além de ser realizada reprogramação financeira do saldo para o exercício seguinte. Anotou a autarquia, por outro lado, divergências nas informações constantes do demonstrativo de receitas e despesas no SIGPC.
Em termos de metas físicas, a SEB/MEC apurou, na Nota Técnica sob o nº 213/2020 (peça 53, p. 2) , consoante informações do Sistema Integrado de Monitoramento, Execução e Controle do MEC (SIMEC) - módulo Projovem Campo 2014, que o município pactuou um total de 300 alunos ao longo de 24 meses de formação, constatando-se, do 1º ao 12º período, 230 matrículas ativas no Município de Santo Amaro do Maranhão/MA, sendo a frequência, no primeiro período, de 248 alunos e, no último período, de 166. Realizando a média da frequência, chegou-se a 176,58 alunos, o que equivale a dizer que a frequência média foi de 71,20% em relação à matrícula total no sistema, aprovando-se, ao final, a execução física.
Explanou a SEB em sua Nota Técnica 213/2020 (peça 53, p.3) que, conforme termo de adesão assinado, um dos compromissos do ente executor é '[...] X. prevenir e combater a evasão pelo acompanhamento individual das razões para a não frequência do educando e implantar medidas para superá-las', assim, considerou que a média de frequência de 71,20% condiz com o compromisso pactuado. Para definição de uma porcentagem de frequência média razoável, analisou-se a série histórica de matrículas da EJA no censo escolar, período 2008 (4,9 milhões de matrículas) a 2019 (3,2 milhões de matrículas) , e chegou-se à conclusão de que, no período de 11 anos, houve uma queda geral e total das matrículas de 45%. Tomando essa situação como referência, assumiu-se a frequência média até 45% como não aprovada e a frequência acima de 45% como aprovada. 
Quanto à questão da não comprovação da aplicação dos recursos, objeto da citação da responsável, considera-se demonstrada a contento a execução física e financeira no SIGPC, mesmo com os apontamentos registrados pelo FNDE, que se contextualizam mais como impropriedades formais ou irregularidades de baixa materialidade, razão por que não se propugna pela devolução dos recursos. Como apontou o FNDE, considerou-se cumprido o objeto, de sorte que se inclina pelo acolhimento dos argumentos de defesa em relação aos débitos, sanando a não comprovação da regular aplicação dos recursos. 
Quanto ao valor de R$ 1.432,03, aplicado em despesa não permitida, verifica-se de baixa materialidade, motivo pelo qual se abstém de outras ações, eis que o custo das ações de controle a serem adotadas certamente superaria o benefício que poderia delas advir, o que representaria ofensa aos princípios da racionalidade administrativa e da economia processual. 
Quanto à irregularidade referente à extrapolação do limite de 7% com gastos na aquisição de materiais de consumo, de cunho significativo, em que pese o excesso verificado, houve a comprovação das despesas realizadas, as quais, por certo, ocorreram em proveito do município. De outro modo dizendo, os recursos foram aplicados na área da educação, sendo que a meta física de novas matrículas foi aprovada. A despeito da extrapolação verificada, a impropriedade não comprometeu a efetivação da política pública que se pretendeu realizar, com o repasse dos recursos consubstanciado no aumento de novas matrículas. Nesse contexto, a impropriedade não teria o condão de caracterizar a existência de débito.
Em relação à apresentação das contas fora do prazo, esta questão já foi abordada amplamente neste Tribunal, havendo entendimento que, ainda que afastado o dano ao erário inicialmente apontado, deve transparecer justificativa plausível para o atraso na prestação de contas. Se não se configurar esta situação, a jurisprudência desta Corte é no sentido de aplicação da multa prevista no art. 58, inciso I, da Lei 8.443/1992, conforme demonstra o enunciado abaixo (ementa do Acórdão 855/2015-TCU-Plenário, rel. Min. Vital do Rêgo) : 
'A apresentação extemporânea da prestação de contas, sem atenuantes que justifiquem o atraso, permite a exclusão do débito, mas não elide a omissão inicial, cabendo o julgamento pela irregularidade das contas com a aplicação de multa'.
Quanto às justificativas apresentadas, não merecem ser acolhidos os argumentos, não sendo plausível acatar o mero esquecimento ou deslize da equipe, devendo prevalecer a irregularidade de não cumprimento do prazo de prestação de contas, considerando a falta de cuidado e de zelo do administrador médio, além do mais, insta informar que se trata de mais de R$ 1,8 milhões repassados pelo Governo Federal, que ficaram sem prestação de contas no prazo devido, de modo que deve ser aplicada, como sanção, a multa prevista no art. 58 da Lei 8.443/92. 
 Argumento 2 (peça 39, p.4-14) :
A responsável afirma que não houve qualquer elemento anímico (dolo) quanto à recusa de cumprir obrigação de ordem legal, acenando pela inexistência de qualquer conduta ilícita ou mesmo lesão ao Erário capaz de justificar a tomada de contas. Ressalta que a prestação de contas, ainda que tardia, é suficiente para afastar qualquer configuração de ato doloso que importe em improbidade administrativa, especialmente porque a manifestante sequer tinha conhecimento do evento, porquanto a sua prestação de contas fica ao encargo de equipe técnica especificamente designada que, infelizmente, cometeu deslize. Para reforçar sua tese, colaciona aos autos decisões judiciais.
 Análise do argumento 2: 
A parte confunde a instância administrativa desta tomada de contas especial, regulada pela Lei 8.443/1992, com a cível, relativa às ações de improbidade administrativa, tratada no âmbito judicial e regulada pela Lei 8.429/1992. 
Ressalte-se que as matérias sujeitas ao controle do Tribunal de Contas não são vinculadas a uma conduta dolosa do agente, bastando a existência do elemento culpa por ação ou omissão, tendo em vista que a responsabilidade imputada aos responsáveis decorre do fato de que a eles recai a obrigação de comprovarem a boa e regular aplicação dos recursos públicos, por força do que dispõe o parágrafo único do art. 70 da Constituição Federal e o art. 93 do Decreto-Lei 200/1967. 
A jurisprudência do Tribunal é vasta neste sentido, a exemplo dos Acórdão 1517/2012-TCU-Primeira Câmara, Relator Ministro Valmir Campelo; 10.851/2018-1ª Câmara, Relator Ministro Bruno Dantas; e 2.090/2018-Plenário, Relator Ministro José Múcio Monteiro, não devendo prosperar os argumentos, mantendo-se a irregularidade relativa ao descumprimento do prazo de prestar contas.
Prescrição da Pretensão Punitiva
 Vale ressaltar que a pretensão punitiva do TCU, conforme Acórdão 1441/2016-TCU-Plenário, Relator Benjamin Zymler, que uniformizou a jurisprudência acerca dessa questão, subordina-se ao prazo geral de prescrição indicado no art. 205 do Código Civil, que é de dez anos, contado da data de ocorrência da irregularidade sancionada, nos termos do art. 189 do Código Civil, sendo este prazo interrompido pelo ato que ordenar a citação, a audiência ou a oitiva da responsável.
 No caso em exame, não ocorreu a prescrição, uma vez que a irregularidade sancionada ocorreu em 9/2/2018, e o ato de ordenação da citação ocorreu em 26/3/2020 (peça 27) .
CONCLUSÃO
 Em face da análise promovida na seção 'Exame Técnico', propõe-se acolher as alegações de defesa de Luziane Lopes Rodrigues Lisboa, uma vez que foram suficientes para sanar as irregularidades a ela atribuídas na citação, excluindo-se os débitos apurados, porém, não acolher as razões de justificativas em relação ao descumprimento do prazo de prestação de contas, pois não foram suficientes para desfigurar a irregularidade, não existindo nos autos outras excludentes de culpabilidade.
 Verifica-se também que não houve a prescrição da pretensão punitiva, conforme análise já realizada.
 Tendo em vista que não constam dos autos elementos que permitam reconhecer a boa-fé da responsável, sugere-se que as suas contas sejam julgadas irregulares, nos termos do art. 202, § 6º, do Regimento Interno do TCU, com a aplicação da multa prevista no art. 58, inciso I, da Lei 8.443/1992.
PROPOSTA DE ENCAMINHAMENTO
 Diante do exposto, submetemos os autos à consideração superior, propondo ao Tribunal:
a)  acolher as alegações de defesa apresentadas pela responsável Luziane Lopes Rodrigues Lisboa (XXX.907.513-XX) no que se refere à não comprovação da boa e regular aplicação dos recursos federais recebidos mediante o programa PROJOVEM CAMPO, e geridos no exercício de 2014, em face da omissão na prestação de contas, cujo prazo encerrou-se em 8/2/2018, excluindo-se os débitos quantificados nesta tomada de contas especial; 
rejeitar as razões de justificativa apresentadas pela responsável Luziane Lopes Rodrigues Lisboa (XXX.907.513-XX) em relação ao descumprimento do prazo de prestação de contas do programa PROJOVEM CAMPO - exercício 2014; 
julgar irregulares, nos termos dos arts. 1º, inciso I, e 16, inciso III, alínea 'a', da Lei 8.443/1992, c/c os arts. 19 e 23, inciso III, da mesma Lei, as contas da responsável Luziane Lopes Rodrigues Lisboa (XXX.907.513-XX) ;  
aplicar à responsável Luziane Lopes Rodrigues Lisboa (XXX.907.513-XX) a multa prevista no art. 58, inciso I, da Lei 8.443/1992 c/c o art. 268 do Regimento Interno do TCU, fixando-lhe o prazo de quinze dias, a contar da notificação, para que comprove, perante o Tribunal (art. 214, III, alínea 'a', do Regimento Interno do TCU) , o recolhimento da dívida aos cofres do Tesouro Nacional, atualizada monetariamente desde a data do acórdão que vier a ser proferido por este Tribunal até a data do efetivo recolhimento, se paga após o vencimento, na forma da legislação em vigor;
autorizar, desde logo, a cobrança judicial da dívida, caso não atendida a notificação, na forma do disposto no art. 28, inciso II, da Lei 8.443/1992;
enviar cópia do acórdão que vier a ser proferido ao Fundo Nacional de Desenvolvimento da Educação e à responsável, para ciência; e
informar ao Fundo Nacional de Desenvolvimento da Educação e à responsável que a presente deliberação, acompanhada do Relatório e do Voto que a fundamenta, está disponível para a consulta no endereço www.tcu.gov.br/acordaos, além de esclarecer que, caso requerido, o TCU poderá fornecer sem custos as correspondentes cópias, de forma impressa."
2.	O diretor e o secretário da SecexTCE ratificaram a instrução acima (peças 60 e 61) .
3.	O representante do Ministério Público junto ao Tribunal de Contas da União (MP/TCU) , em sua intervenção regimental, acolheu o encaminhamento alvitrado pela unidade técnica (peça 62) .
É o relatório.

Frederico de Sousa Almeida Duarte (OAB/MA 11.681).

Procuradora-Geral Cristina Machado da Costa e Silva

TOMADA DE CONTAS ESPECIAL. PROGRAMA PROJOVEM CAMPO. EXERCÍCIO DE 2014. OMISSÃO NO DEVER DE PRESTAR CONTAS. CITAÇÃO. AUDIÊNCIA. ALEGAÇÕES DE DEFESA ACOLHIDAS. DÉBITO AFASTADO. RAZÕES DE JUSTIFICATIVA REJEITADAS. OMISSÃO NÃO JUSTIFICADA. CONTAS IRREGULARES. MULTA. CIÊNCIA.

TOMADA DE CONTAS ESPECIAL (TCE)

Em exame, processo de tomada de contas especial instaurada pelo Fundo Nacional de Desenvolvimento da Educação (FNDE) em desfavor da sra. Luziane Lopes Rodrigues Lisboa, ex-prefeita do Município de Santo Amaro do Maranhão/MA (gestões 2013-2016 e 2017-2020) , em razão da omissão na prestação de contas dos recursos repassados por força do programa Projovem Campo, exercício de 2014.
2.	O referido programa tinha como objeto promover ações para a elevação da escolaridade, na forma de curso, para a qualificação profissional, em nível inicial, e para a participação cidadã de jovens com idade entre 18 e 29 anos que saibam ler e escrever, mas não tenham concluído o ensino fundamental.
3.	Os recursos repassados pelo FNDE ao município totalizaram a importância de R$ 1.878.108,00.
4.	O prazo para prestar contas encerrou-se em 8/2/2018.
5.	No entanto, conforme consta do Relatório de TCE 141/2019, a prestação de contas não foi encaminhada, motivo que levou o órgão concedente a notificar a responsável para que apresentasse a documentação pertinente ou devolvesse os valores recebidos (peça 15) .
6.	Diante da inércia da ex-prefeita, o FNDE concluiu pela instauração de tomada de contas especial em decorrência da omissão no dever de prestar contas. O prejuízo apurado alcançou o montante total transferido, sob a responsabilidade da sra. Luziane Lopes Rodrigues Lisboa, na condição de gestora dos recursos.
7.	Nesta Corte de Contas, foi promovida a citação da ex-prefeita para que apresentasse alegações de defesa em face da não comprovação da boa e regular aplicação dos recursos, os quais foram integralmente geridos por ela.
8.	Foi, ainda, realizada a audiência da sra. Luziane Lopes Rodrigues Lisboa para que justificasse a omissão no dever de prestar contas. 
9.	Regularmente notificada (ex vi dos avisos de recebimento insertos às peças 34 e 38) , a responsável enviou a documentação inserta às peças 39-41, ocasião em que informou que a prestação de contas do programa Projovem Campo, exercício de 2014, havia sido enviada ao FNDE, de forma extemporânea.
10.	O FNDE, por sua vez, comunicou, por meio do Ofício 15.782/2020 (peça 43) , que a prestação de contas seria objeto de nota técnica por parte da autarquia, a qual seria futuramente encaminhada a este Tribunal.
11.	Considerando que a competência originária para fiscalizar a aplicação dos recursos federais do programa em comento, bem como para analisar a respectiva prestação de contas, era do FNDE, foi realizada diligência junto à entidade para que encaminhasse suas conclusões acerca da análise promovida.
12.	Em resposta, o FNDE apresentou a avaliação da execução física e financeira do programa, conforme peças 51-54.
13.	Em suas alegações de defesa, a ex-prefeita sustentou que: (i) o setor técnico responsável pela alimentação do Sistema de Gestão de Prestação de Contas (SIGPC) deixou de promover o envio da prestação de contas, sem sua ciência, de modo que, somente após a notificação deste Tribunal, constatou a não apresentação dos documentos; (ii) já houve o efetivo envio das contas do programa, o que afastaria a omissão; (iii) tão logo teve ciência do equívoco, atuou de forma a sanar a irregularidade formal; (iv) não recebeu ofícios ou comunicações da entidade concedente, durante a fase interna do processo; (iv) não houve dolo quanto à recusa de cumprir obrigação de ordem legal, inexistindo qualquer conduta ilícita ou mesmo lesão ao Erário capaz de justificar a tomada de contas especial; e (v) a prestação de contas, ainda que tardia, é suficiente para afastar qualquer configuração de ato doloso que importe em improbidade administrativa, especialmente porque a manifestante sequer tinha conhecimento do evento.
14.	A SecexTCE e o MP/TCU, em pareceres uniformes, consideraram que as alegações oferecidas não foram suficientes para sanar a irregularidade atinente ao descumprimento do prazo de prestação de contas. Contudo, consideraram possível elidir o débito apurado. Assim, recomendaram o julgamento pela irregularidade das contas, com aplicação de multa à responsável.
15.	Corroboro a análise empreendida pela unidade instrutora, a qual contou com a anuência do representante do Parquet especializado, razão pela qual incorporo os fundamentos apresentados às minhas razões de decidir.
16.	Do que ressai dos autos, o fundamento para a instauração da tomada de contas especial foi a não comprovação da boa e regular aplicação dos recursos federais repassados à Prefeitura Municipal de Santo Amaro do Maranhão/MA, em face da omissão no dever de prestar contas dos valores transferidos. O prazo originalmente estipulado para a prestação de contas do programa Projovem Campo, exercício de 2014, encerrou-se no segundo mandato da responsável.
17.	Consoante já mencionado, a ex-prefeita remeteu ao FNDE a prestação de contas dos recursos ora impugnados em 15/6/2020, ou seja, depois de ter sido notificada por este Tribunal, em 23/4/2020. Juntou, também, aos autos, parecer do Conselho Municipal de Acompanhamento e Controle Social do Fundeb, datado de 9/6/2020, favorável à aprovação da prestação de contas.
18.	Mesmo a destempo, a sra. Luziane Lopes Rodrigues Lisboa logrou comprovar o atendimento das metas físicas pactuadas. Conforme atestou a Nota Técnica 213/2020, do Ministério da Educação, o município comprovou ter cumprido a meta de atendimento de 300 jovens, ao longo de 24 meses de formação, ainda que a frequência média de alunos tenha ficado em 71,2% do total de matrículas no sistema, no período avaliado (média de alunos de 176,58, para uma quantidade total de matrículas de 248 alunos) . A mesma nota técnica, porém, demonstrou que esse percentual de frequência média está dentro da normalidade, se comparado aos percentuais obtidos de série histórica de matrículas da Educação de Jovens e Adultos (EJA) no censo escolar (peça 53) .
19.	Quanto ao aspecto financeiro, o FNDE apontou duas ocorrências que, para a entidade, maculariam as contas, a saber: a) existência de um pagamento à Federação de Trabalhadores, contrariando o disposto no art. 10, § 2º, da Resolução FNDE 11/2014, uma vez que a despesa não consta no rol de despesas permitidas no programa; e b) gasto realizado com aquisição de materiais de 46,79% do total repassado, quando o permitido seria de 7%, contrariando o art. 14, inciso V, da Resolução FNDE 11/2014. 
20.	Endosso, todavia, o entendimento da unidade técnica e do MP/TCU no sentido de que tais constatações podem ser classificadas como impropriedades formais, sem gravidade bastante para justificar sanção à ex-prefeita. Embora tenha havido o descumprimento de normativo do FNDE, não restou verificado prejuízo ao Erário, nem comprometimento do alcance das metas do programa. 
21.	Quanto a esta questão, portanto, podem ser acolhidas as alegações de defesa, de modo a afastar o débito inicialmente apurado.
22.	Cumpre ressaltar, por outro lado, que a irregularidade relativa à apresentação das contas fora do prazo ajustado permanece não elidida. 
23.	De acordo com a remansosa jurisprudência deste Tribunal, a apresentação extemporânea da prestação de contas, sem atenuantes que justifiquem o atraso, porém com elementos que comprovem a boa e regular aplicação dos recursos, permite a exclusão do débito, mas não elide a omissão inicial, cabendo o julgamento pela irregularidade das contas, com aplicação de multa (vide Acórdão 1537/2022-TCU-Segunda Câmara, 4.704/2020-1ª Câmara, 1.217/2019-Plenário, 1.792/2009-Plenário e 800/2008-2ª Câmara, dentre outros) .
24.	A citação ou, conforme o caso, a audiência realizada por esta Corte de Contas é o marco temporal a partir do qual a apresentação da prestação de contas não descaracteriza a omissão. Na hipótese vertente, como já dito, a responsável foi notificada expressamente para justificar sua omissão, no bojo desta tomada de contas especial, e a prestação de contas foi apresentada ao FNDE em momento posterior. Ademais, em suas razões de justificativa, a ex-prefeita não explicitou qualquer motivo plausível para não ter se desincumbido de seu dever constitucional no tempo e no modo estipulados.
25.	O argumento de que a prestação de contas ficou à cargo de equipe designada para essa tarefa não merece ser acolhido, uma vez que o dever de prestar contas é pessoal, cabendo à responsável a obrigação de certificar-se de seu cumprimento, mesmo na hipótese de ter delegado tal encargo a outrem. Eventual delegação de tarefas acessórias ao dever de prestar contas não abrange a responsabilidade pela prestação de contas, que, por princípio, é indelegável. 
26.	Ademais, diferentemente do que sustenta a responsável, em 21/2/2019, ainda no âmbito administrativo interno, ela foi cientificada, por meio de ofício do FNDE, acerca da omissão no envio da prestação de contas (peças 5-6) . Portanto, carece de justificativa plausível o atraso observado, o que enseja a apenação da ex-gestora com a multa do art. 58, inciso I, da Lei 8.443/1992.
27.	Ante a gravidade de que se reveste a conduta de omitir-se no dever de prestar contas, caracterizando desprezo com a coisa pública, fixo o valor da multa em R$ 10.000,00, correspondente a, aproximadamente, 15% do valor máximo fixado pela Portaria TCU 4/2022 (R$ 74.680,53) .
28.	Ressalte-se, por fim, conforme bem pontuou a unidade técnica, que as matérias sujeitas ao controle desta Corte de Contas não são vinculadas a uma conduta dolosa do agente, bastando a existência do elemento culpa por ação ou omissão, tendo em vista que a responsabilidade imputada aos responsáveis decorre do fato de que a eles recai a obrigação de comprovarem a boa e regular aplicação dos recursos públicos, por força do parágrafo único do art. 70 da Constituição Federal e do art. 93 do Decreto-lei 200/1967.
	Ante o exposto, voto no sentido de que o Tribunal adote o acórdão que ora submeto à deliberação desta Primeira Câmara.
                TCU, Sala de Sessões Ministro Luciano Brandão Alves de Souza, em 21 de junho de 2022.
BENJAMIN ZYMLER 
Relator